臺灣彰化地方法院民事判決　99年度重訴字第130號
原　　　告　張世昌
訴訟代理人　林月嬌
被　　　告　陳山下
　　　　　　劉俊宏
上　一　人
訴訟代理人　張慶宗律師
複 代理 人　謝逸文
上列當事人間請求清償借款事件，本院於民國99年12月21日言詞
辯論終結，判決如下：
    主      文
被告應給付原告新台幣玖拾壹萬貳仟捌佰元，及被告陳山下自民
國九十九年八月四日起、被告劉俊宏自民國九十九年八月五日起
，均至清償日止，按年息5%計算之利息。
原告其餘之訴駁回。
訴訟費用新台幣陸萬伍仟壹佰肆拾柒元，由被告負擔新台幣玖仟
壹佰壹拾元，餘由原告負擔。
    事實及理由
一、被告陳山下經合法通知，無正當理由，未於言詞辯論期日到
    場，核無民事訴訟法第386條各款所列情形，准依原告聲請
    ，由其一造辯論而為判決。
二、原告主張：
（一）被告向原告借款新台幣（下同）100萬元，並簽發交付面
      額100萬元、發票日民國86年9月30日、到期日86年12月30
      日本票（下稱系爭本票）1紙，屆期經聲請拍賣抵押物，
      尚餘6,527,471元未償，為此提起本件訴訟請求被告給付
      6,527,471元及及99年3月23日起至清償日止，按年息6%計
      算之利息，訴訟費用由被告負擔。
（二）對被告抗辯之陳述：
  １、當初是訴外人莊振潮跟原告說被告要借錢，問原告有沒有
      錢可以借，然後原告就拿100萬元給莊振潮借被告，扣掉1
      個月利息1萬8千元，實際交給被告是98萬2千元，過幾天
      莊振潮就把被告簽發的系爭本票、抵押權設定契約書、土
      地所有權狀交給原告保管。89年時曾聲請拍賣抵押物，因
      為921地震土地價格暴跌所以沒有執行，期間，第1順位抵
      押權二林農會也聲請拍賣抵押物很多次，但都沒有結果，
      被告也應該知道原告是債權人，而且地政事務所也可以查
      明，所以被告說不知道原告是債權人是不對的，錢是原告
      借給被告，不是莊振潮借給被告，如果被告要還錢給莊振
      潮要知道拿回土地所有權狀、系爭本票、設定資料，而且
      原告也不知道他們有還錢給莊振潮的事情，原告也沒有同
      意或授權莊振潮收取債權。
  ２、98年6月間雙方口頭達成和解以230萬元解決本件所有債務
      ，但是被告都沒有依約履行。98年6月間當時約定每個月
      先付15萬元到清償完畢止，但是被告第1次就沒有履行，
      經原告多次電話催告被告均置之不理。
  ３、否認被告陳述，被告如果沒有向原告借錢，為何提供土地
      供原告設定抵押，並在抵押權設定契約書上簽名，而且設
      定金額立契日及到期日，都與系爭本票金額發票日、到期
      日相符，被告土地所有權狀也在原告手上。98年7月20日
      原告聲請拍賣抵押物時，被告提出之抗告狀即承認提供土
      地辦理抵押權設定予原告，顯然被告借款時即知債權人為
      原告。又抗告狀所載清償數額與答辯狀不符，且償還金額
      與被告第1次開庭所說不一致。原告於86年9月27日匯款98
      萬8千元給莊振潮，並於86年9月30日在原告面前，由莊振
      潮交錢給被告，被告當場簽發本票，及簽訂抵押權設定契
      約書於86年10月3日送地政機關登記。原告曾於89年3月29
      日第1次向法院對被告聲請拍賣抵押物之裁定，經法院准
      許後送達被告，被告也未提出抗告，惟原告沒有聲請執行
      。原告於98年7月20日又第2次提出拍賣抵押物之聲請。第
      1順位抵押權人二林農會聲請拍賣抵押物多次，法院通知
      函載明原告為債權人，被告未提出任何異議，現在卻否認
      借款，顯然前後說詞一。被告明知抵押權存在，及抵押權
      人是原告，還款當然要還給原告，原告並未委任莊振潮向
      被告收取債權，原告請求之債權金額，係依據債權分配表
      行使權利。被告所辯還款給莊振潮都是領現金方式，且單
      方說詞，請被告舉證，該款項交給何人，不能光有領款事
      實證明清償給原告。
三、被告方面：
（一）被告陳山下，未於言詞辯論期日到場，亦未提出書狀作何
      聲明或陳述。
（二）被告劉俊宏則聲明原告之訴駁回，訴訟費用由原告負擔。
      其陳述略以：
  １、被告劉俊宏於86年9月間在彰化市○○○路豐榮當鋪向莊
      俊傑（即莊振潮，下稱莊振潮）借款100萬元，預扣3月利
      息共18萬元，實拿82萬元，借款時由被告共同簽發系爭本
      票1紙，約隔1個月在豐榮當鋪再向莊振潮借款50萬元，提
      供彰化縣二林鎮土地設定第2順位抵押，借款時預扣3個月
      利息9萬元，實拿41萬元，莊振潮要求被告共同簽發面額
      150萬元本票（此本票尚未經提出）。被告劉俊宏於87年
      4、5月間已償還利息30餘萬元現金，於87年10月22日從土
      地銀行彰化分行父親劉田甲帳戶領款180萬元，其中130萬
      元當場在土地銀行彰化分行大廳內清償予莊振潮，再於87
      年10月30日在父親劉田甲帳戶領款50萬元到豐榮當鋪償還
      莊振潮，此2筆款項合計已償還180萬元。被告劉俊宏所積
      欠莊振潮之150萬元債務均已全數清償完畢。
  ２、被告劉俊宏與原告完全不認識，原告竟有辦法提出系爭10
      0萬元本票對被告起訴請求652萬7,471元，顯不可思議，
      更駭人聽聞的是原告先將被告陳山下所有抵押之土地拍賣
      後，尚有不足額652萬7,471元，原告主張債權原本僅100
      萬元，利息及違約金竟高達691萬4,671元，顯該當重利犯
      行。
  ３、綜上所述，被告劉俊宏並未積欠原告任何款項，被告劉俊
      宏向莊振潮所借貸款項均已清償，因莊振潮拒不歸還系爭
      本票及所有權狀等證件，竟由原告提起本件訴訟，渠等顯
      有勾結，原告雖聲請拍賣抵押之土地尚有不足額652萬7,4
      71元，惟原告應先舉證有借貸100萬元予被告劉俊宏，被
      告劉俊宏堅決主張未向原告借貸任何款項。
  ４、原告自認是莊振潮借錢給被告，只是原告在場，設定第2
      順位給原告，在民間借貸上非常常見，應該是莊振潮金主
      是原告，但是借貸關係仍然存在被告與莊振潮之間，抗告
      只是形式審查，駁回裁定也敘明實體事項應以訴訟解決，
      非抗告所能解決。
四、本件原告主張被告於86年9月30日共同簽發交付系爭本票，
    向原告借款100萬元，並提供被告陳山下所有坐落彰化縣二
    林鎮○○段柳子溝小段620-1地號土地應有部分2分之1（下
    稱系爭土地）為擔保設定抵押權，嗣經聲請拍賣抵押物強制
    執行，由原告以140萬元承受系爭土地，經分配結果尚不足
    6,527,471元等事實，已據其提出與所述相符之系爭本票、
    本院執行處分配表等件為證，並依職權調閱98年度司執字第
    131418號拍賣抵押物執行卷屬實，被告陳山下受合法通知，
    無正當理由，未於言詞辯論期日到場爭執，亦未提出書狀作
    何陳述或抗辯。被告劉俊宏對共同簽發系爭本票，提供系爭
    土地為擔保設定抵押權及在抵押權設定契約書簽名等事實亦
    不爭執，雖否認本件借款事實，並以上開情詞置辯。
五、惟查被告劉俊宏對共同簽發系爭本票借款，並由被告陳山下
    提供系爭土地為擔保設定抵押權，其權利人為原告，債務人
    為被告，及被告均在抵押權設定契約書上簽名，嗣經原告聲
    請執行拍賣抵押之系爭土地，經分配仍受償不足等事實，均
    不爭執，已如上述，並有系爭本票、本院執行處分配表在卷
    及土地登記謄本、抵押權設定契約書在前揭執行卷可稽。復
    查原告主張98年6月間雙方口頭達成和解以230萬元解決本件
    所有債務等情，亦為被告劉俊宏所不爭執，雖辯稱，其目的
    是要查明，原告與莊振潮關係，不是真正要跟原告和解云云
    。按表意人無欲為其意思表示所拘束之意，而為意思表示者
    ，其意思表示不因之而無效，民法第86條已定有明文。本件
    被告劉俊宏既與原告達成協議，願以230萬元解決本件所有
    債務，猶否認有借款事實或辯稱已清償完畢云云，並謂其無
    真正和解意思，顯不足採，且縱屬其一方之真意保留，亦不
    因之而無效。被告劉俊宏否認借款及所辯已清償等事實，已
    為原告堅決否認，其復未舉證以實其說，均無從採信。
六、按在票據上簽名者，依票上所載文義負責。二人以上共同簽
    名時，應連帶負責。票據法第5條定有明文。被告共同簽發
    系爭本票向原告借款，自應對原告連帶負責。又債權人向連
    帶債務人中之一人免除債務，而無消滅全部債務之意思表示
    者，除該債務人應分擔之部分外，他債務人仍不免其責任，
    民法第276條第1項定有明文。原告既與被告劉俊宏於98年6
    月當時達成和解以230萬元解決本件所有債務，並約定每個
    月先付15萬元到清償完畢止等情，業如上述，原告自應受其
    拘束，就本件借款僅得請求230萬元，並認有消滅全部債務
    之意思表示。經查上開230萬元均已到期，而原告於本院98
    年度司執字第131418號拍賣抵押物強制執行事件，以140萬
    元承受系爭土地，其中執行費為12,800元，原告經執行受償
    金額應為1,387,200元。又兩造就230萬元部分並未約定利率
    ，原告亦未舉證證明已為催告，其利息應自原告聲請支付命
    令繕本送達被告翌日即被告陳山下自99年8月4日起、被告劉
    俊宏自99年8月5日起，均至清償日止，按年息5%之法定利率
    計算。從而，原告請求未償餘額即91萬2,800元及被告陳山
    下自99年8月4日起、被告劉俊宏自99年8月5日起，均至清償
    日止，按年息5%計算之利息為即無不合，應予准許，逾此部
    分之請求為無理由，應予駁回。
八、本件事證已臻明確，被告聲請向土地銀行彰化分行函查被告
    劉俊宏提款情形及兩造其餘攻擊防禦方法，經審酌後均核與
    判決結果不生影響，爰不予審究，併此明。
九、訴訟費用負擔之依據：民事訴訟法第79條、第85條第1項。
中    華    民    國    100  年     1    月     4     日
                  民事第三庭    法  官  羅培昌
以上正本係照原本作成。
如對判決上訴，應於判決送達後20日內向本院提出上訴狀。如委
任律師提起上訴者，應一併繳納上訴審裁判費。
中    華    民    國    100  年     1    月     4     日
                                書記官  范鳳月